【裁判字號】    89,上易,2000
【裁判日期】    900221
【裁判案由】    竊盜
【裁判全文】
臺灣高等法院高雄分院刑事判決                  八十九年度上易字第二號
    上  訴  人
    即  被  告  甲○○
    選任辯護人  鄭國安律師
                陳炳彰
                吳麗珠
右上訴人因竊盜案件，不服臺灣屏東地方法院八十九年度易字第八八號，中華民國八
十九年六月二十八日第一審判決（起訴案號：臺灣屏東地方法院檢察署八十八年度偵
字第五四五四號），提起上訴，本院判決如左：
    主    文
原判決關於甲○○部分撤銷。
甲○○無罪。
    理    由
一、本件公訴意旨略以：上訴人即被告（下稱被告）甲○○明知其向臺灣省第七河川
    管理局（下稱河川局）陳情，願自行拆除坐落東港溪崁頂鄉○○段假地號九十三
    號附近之河川公有地魚塭，並提出東港溪斷面四與斷面五間魚塭拆除計畫案，雖
    業經河川局核准，但欲具體執行該計畫案前，仍應先向河川局報開工，並由河川
    局每日派員至現場嚴格督導其執行情形，且其於八十八年七月二十三日向河川局
    申請之報開工日期為同年八月二日，竟夥同林景耀、朱忠萬（原審法院判決後，
    未上訴確定），基於共同意圖為自己不法所有之概括犯意，提前自同年七月二十
    八日起至同月三十一日止，在屏東縣新園鄉○○段東港溪行水區內，擅自架設抽
    砂船、裝配ＰＣ輸送管及配置怪手等車輛、設備，以每日新臺幣（下同）一千餘
    元至二千元不等之代價，僱請朱忠萬操作抽砂機抽取砂土，林景耀則擔任挖土機
    司機，駕駛ＰＣ一二０型或ＰＣ三００型挖土機，連續抽挖以竊取魚塭池內之砂
    石得手，並將所竊得之砂石出賣於吳進生（原審法院判決後未上訴確定）或其他
    姓名不詳之綽號「文啟」、「芳」、「富成」及「黃仔」等不特定砂石車司機。
    嗣於同年七月三十一日上午十二時四十五分許，吳進生駕駛大貨車至上揭處所準
    備再向甲○○購買砂石之際，為警會同河川局人員當場查獲，並扣得無線電、抽
    砂船各一具、ＰＣ一二０型及ＰＣ三００型挖土機各一部，出料帳單四十五張，
    因認被告涉有連續加重竊盜罪嫌云云。
二、按犯罪事實應依證據認定之，無證據不得推定其犯罪事實，刑事訴訟法第一百五
    十四條定有明文。又按刑法上之竊盜罪，須意圖為自己或第三人不法之所有，而
    取他人所有物，為其成立要件，若行為人因誤信該物為自己所有，而取得之，即
    欠缺意思要件，縱其結果不免有民事上之侵權責任，要難認為構成刑法上之竊盜
    罪，最高法院二十三年度上字第一八九二號判例可資參照。從而，如行為人主觀
    上無為自己或第三人不法所有之意圖，或客觀上無乘人不知，將他人支配下而自
    己無權取得之物，移歸於自己實力支配下之行為，即不該當本罪。
三、本件公訴人認被告涉有右揭犯罪，係以卷附臺灣省第七河川局八八河七管字五三
    五七號函核准被告依東港溪斷面四與斷面五間魚塭拆除計畫抽取塭底砂石，惟命
    被告事先通知開工日，以便每日派員嚴密督導，而被告回覆該局之開工日為八十
    八年八月二日，被告竟為規避該局派員監督，於同年七月二十八日，即自行前往
    抽取塭底砂，當初河川局准許挖取魚塭池內砂石深度為一．三二公尺，但被告實
    際挖取之深度達三點零六公尺，且將抽取之砂石賣予他人獲利等情為主要論據。
    惟訊據被告堅決否認有何盜採砂石販賣之犯行，辯稱：伊係依據臺灣省第七河川
    局河七管字第五七六八號函所示限期拆除日期，開工拆除，嗣因接獲河川局職
    員吳昌成指示伊暫時中止拆除魚塭工作，俟補提開工計畫書，伊始於同年七月二
    十三日提出申請書，表示於同年八月二日開工，實際上應係復工，且伊所抽取之
    砂石總量未逾河川局所核准之五萬兩千一百零五立方公尺數量，伊並無竊盜犯意
    ，而伊之所以所報開工期未到即又先行抽取，伊係想提早完工等語。
四、經查：
(一)、河川局為解決東港溪所流經區域常年水患問題，屏東縣政府乃辦理溪州護岸加高
    工程予以改善，惟因屏東縣坎頂、東港兩鄉鎮發生爭議，導致工程停頓，治本方
    法為拆除東港溪內違法魚塭及興建坎頂堤防，然該等違法魚塭存在已久，故始終
    無法予以強制拆除，河川局嗣接獲業者提出自動拆除要求，基於節省公帑、防範
    水患並避免魚塭業者抗爭等優點，經轉報經濟部水利處同意後，命被告提出「東
    港溪斷面四與斷面五間魚塭拆除工程計畫書」，轉呈省水利處核可，嗣經水利局
    原承辦人蔡江壬，於八十八年六月二十八日，以臺灣省第七河川局八八河七管字
    第五三五七號函知被告，省水利處核可被告所檢送之「東港溪斷面四與斷面五間
    魚塭拆除工程計畫書（第二階段）案，並請被告依該計畫書執行自動拆除作業，
    並稱「本局並將確實每日派員嚴密督導」、「預定開工日請再通知本局」等語，
    有該河川局函一紙附卷可按，是被告依系爭工程計畫書執行自動拆除魚塭，已獲
    有合法依據，而上開函件中其餘意旨，亦僅表明該局將派員監督，並請被告將預
    定開工日通知該局，對於被告若未將預定開工日通知該局，所生法律效果如何，
    則未言明，如若依系爭拆除計畫書所載意旨，而有所土方清除運離之情，其違反
    者僅是就函旨中「預定開工日請再通知本局」之要求有所違反，其違反行政要求
    之效果，亦僅致成河川局無從「派員監督」，而所謂派員監督之意義，依證人即
    河川局承辦人員蔡江壬於原審中證稱：「甲○○提出計畫書是我承辦，我們依水
    利處指示，准他自行拆除，要他提出申請計畫，並依該計畫自行拆除，並沒有規
    定開工時需承辦人員在場，因他有提出申請書，故未派員指導」等語（原審卷廿
    六頁），亦可體會承辦人所認知，若依計畫書執行，執行過程中之派員目的在於
    指導（以免偏離計畫書）成份居多，尚難據此，即認可供為導出「若未將預定開
    工日通知該局，被告即無權執行該已獲核可之『東港溪斷面四與斷面五間魚塭拆
    除工程計畫書（第二階段）』案中之拆除清運計畫」之結論，換言之，業主自動
    拆除魚塭，本係河川局之原旨，也是被告之法定義務（若未遵期拆除，甚而會再
    受裁處罰鍰及法院強制執行結果），被告陳情時所提出之魚塭拆除工程計畫書既
    已獲批可，如若被告能自動在未受監督情形下，依計畫內容，自行拆除（當然含
    括可能之土方清除運離、處分情事），應係河川局所樂見，斷不會僅因被告執行
    計畫前未通知河川局前來監督，即遽認其自行合法執行計畫即陷於違法。據此足
    見，被告有無違法關鍵點，不在於開工前有無通知河川局，以利河川局派員監督
    ，而係在於被告是否依系爭『東港溪斷面四與斷面五間魚塭拆除工程計畫書（第
    二階段）』之核可內容確實執行。是公訴人以被告實際開工日期早於本人所呈報
    之開工日期而為竊盜之指摘，已有未洽。
(二)、訊之被告，迭為堅稱：伊非故意提前開工抽砂一節。經查，河川局固於八十八年
    六月廿八日由承辦人蔡江壬為前開有關核可被告所擬『東港溪斷面四與斷面五間
    魚塭拆除工程計畫書（第二階段）』案及指示如何執行函示（即上開臺灣省第七
    河川局八八河七管字五三五七號函），被告似應於接獲該函後，即依函旨自行選
    定開工日，並將該預定開工日通知河川局，而於六十個工作天內完成，然河川局
    卻於同月三十日，再另發文被告，通知「於八十八年七月十六日起六十個工作天
    內清除完畢，逾期未依規定辦理者，將依水利法第九十六條規定移送法院強制執
    行（承辦人李文寶），」，有臺灣省第七河川局（八八）河七管字第五七六八號
    函一紙附卷可按；對照兩函說明欄所載發函依據，同引「依據台灣省水利處八十
    八年三月十一日八八水政字第Ｚ○○○○○○○○○號函辦理」，發文機關亦同
    （承辦人不同），發文時相隔二日，後函發文意旨，限定拆除施工起、迄日期，
    命被告自行拆除違建魚塭，顯對開工、完工期限之彈性，有所限縮，且後函對應
    否通知開工、是否派員監督等語，則隻字未再提及，則被告於接獲後函，即行開
    工進行抽砂拆除魚塭，是否得僅因其未依前函履行河川局所要求將預定開工日通
    知之意旨，即認其必係基於不法所有意圖而故為逃避監督，已非無疑。嗣本院提
    示後函供表述意見，證人即接辦蔡江壬業務並會同屏東縣警察局前往取締被告盜
    採砂石之吳昌成證稱：「我當初不知道這份公文（指後函），當初我陪同縣警局
    人員取締時，並不知道這份公文，且當時河川局駐衛警李文寶那幾天剛好請假，
    也沒有人跟我講這件事．．．當時我手中僅持有蔡江壬發文的函，沒有李文寶的
    函，而且被告也沒有拿出李文寶發文的函主張，所以我們認為被告違法採砂，我
    現在看到李文寶的函，他在七月三十一日挖，也沒有違反河川局的意思，因為兩
    份公文都是河川局的文，李文寶的文在後，我因而認為有效」等語在卷，堪認河
    川局前後發文時承辦人確有未相互知會之情，而使嗣後接辦人員吳昌成誤認被告
    於八十八年七月三十一日拆除魚塭之行為為盜採砂石而加以取締，且被告先後接
    獲河川局通知，前後函意旨，所予被告開工、完工之期限規定，有所不同要求，
    被告又無從得知河川局內部作業情形，其主觀上認：如依據已獲核可執行之『東
    港溪斷面四與斷面五間魚塭拆除工程計畫書（第二階段）』，自八十八年七月十
    六日起，即可逕自施工抽砂，心態上無明顯可苛責之處，尚難僅因其未通知開工
    ，即謂被告抽砂拆除魚塭行為出於竊取河川內砂土之犯罪故意。至本件被告實際
    開始進行抽砂拆除魚塭之確切日期，依到案其餘被告供證，或稱係八十八年七月
    三十日開始，或稱八十八年七月八日（林景耀警訊），或稱七月廿八日（被告警
    偵訊），固迭有不同，然依共同被告朱忠萬所證，每天抽砂工作六小時僅能抽砂
    二百至三百立方公尺，且共同被告林景耀又稱已載送「一百五十台」，現場查獲
    已抽取置放之砂石又已有三千四百七十二立方公尺，顯然不可能查獲前近日內所
    持續抽取，況卷附照片中所顯示抽砂堆放實況，依據證人吳昌成於院中證陳均係
    乾砂，則係相當時日前抽取後置放之情方符常情，是被告之開始動工抽砂之日期
    ，客觀上應非其警偵訊中所稱「八十八年七月廿八日」，參酌上開李文寶所發函
    文於八十八年六月三十日發文，被告於接獲該文，隨即於同日繳交罰金完畢，有
    台灣省政府收入繳款書一紙附卷可按（附於偵卷三十八頁），顯見被告對該李文
    寶函文之重視，是以其審理中所稱伊接獲河川局通知八十八年七月十六日開始六
    十天內拆除之公函後即行動工抽砂一節較符常情，唯無論是否違反其本人嗣後所
    報預定開工日而提前開工，均與被告是否基於竊盜之故意認定無關，已詳述如前
    。再依卷附被告所出具載明「本人預計八十八年八月二日開工」意旨之通知單，
    固然載明係八十八年七月廿三日具文，但依該通知單內下方所蓋水利局之收文章
    所蓋係「．７．水利七收字第六八二一號」，顯見被告係迄八十八年七月三
    十日，方向水利局通知預定開工日，距開工日僅二天，顯然可預見屆時水利局會
    派員前來監督，豈會於八十八年七月廿八日大量進行抽砂又不運走，即行於同年
    七月三十日通知翌月二日開工，此除可證明被告應非迄八十八年七月廿八日方有
    動工之舉，適亦可證明被告主觀心態上並無利用水利局之不知而提前開工抽砂之
    情。
(三)、依卷附經濟部水利處「八十九年一月十二日經（八九）水利政字第Ｚ○○○○○
    ○○○○號函」，其函旨係回覆河川局請求釋示同處「八十八年三月十一日八八
    水政字第Ｚ○○○○○○○○○號函」所載「業者將原先運至河川內之築塭土方
    清除運離：：」及同處「八十八年九月二十日經（八八）水利政字第Ｚ○○○○
    ○○○○○號函中所載「：：並限於將其施設違法魚塭部分拆除，且業者不得因
    此而獲抽砂利益」等文字之意涵，其釋示結論係認：「業者只能就原先運至河川
    內之築塭土方清除運離（由業者自行運離處置）如超過原先運來之土方即屬不當
    之抽砂利益」。上開水利處前開述及「業者不得因此而獲抽砂利益」意旨之前函
    （即「八十八年九月二十日經（八八）水利政字第Ｚ○○○○○○○○○號函）
    既係回復河川局釋示之請求，顯然河川局本身於執行取締類似違規自行拆除案時
    ，就業者處理拆除後所生之砂土，其可自行處理之權限範圍（含括可否販售獲利
    ），亦已生有疑慮，水利處嗣後固然函覆文中明言「業者不得因此而獲抽砂利益
    」意旨，然其發文日期已是八十八年九月二十日、八十九年一月十二日，顯然後
    於本件被告所被舉發八十八年七月間開始為抽砂之行為，則被告於本件抽砂拆除
    魚塭之際，其與河川局，對被告依已獲核可執行之『東港溪斷面四與斷面五間魚
    塭拆除工程計畫書（第二階段）』拆除魚塭後所拆除之砂土，得否對外有償處理
    ，主觀上並非明確知情，而本件取締之承辦人吳昌成之取締，又係僅因於其本人
    對該河川局前後處理公文不一致情形之疏漏及被告未通知開工之行政程序（按此
    二理由無以供為被告有竊盜意圖之論述已詳如前述），自難以事隔多日後水利處
    依聲請所為函示意旨，執以為指摘被告先前所為行為必是故意違法之解讀依據。
(四)、上開水利處八十九年一月十二日經（八九）水利政字第Ｚ○○○○○○○○○號
    函」所載「如超過原先運來之土方即屬不當之抽砂利益」之真意，嗣經本院再請
    前開證人吳昌成到庭，證陳：「（何謂砂石自行處理？）業者如何處理剷除後的
    砂石，不是我們河川局的追究範圍，我們也曾經請示過水利處，他們給我們的答
  案是要業者自行運離」、「：：我們有請示水利處在『核定的數量上』可以自行
    處理」；另證人李文寶（河川局駐衛警）亦證稱：「依照我發文的意思，被告在
    我們函文要求拆除的期間內抽取砂石，如果沒有超抽的話，是沒有違反規定」等
    語，足證河川局承辦人透過與水利處間洽辦過程中所獲得之認知，係認「在（計
    畫書）核定的數量上，可以自行處理」、「如果沒有超抽的話，是沒有違反規定
    」之結論。事實上，違法魚塭構築於河床淤積之沙洲上，以現成之魚塭現狀，若
    欲令區分出何者為「原構築時所使用築塭土方」，何者係屬「非原構築時所使用
    築塭土方」，客觀上本有其困難，況系爭待拆除之魚塭存在於東港溪已三、四十
    年，而河川局係迄八十八年二月一日始正式接管東港溪河川管理工作，該存在多
    年之違法魚塭已經過很多次轉讓等情，已據證人吳昌成證陳甚詳，復有河川局八
    十八年十二月十七日（八八）水利七管字第八八五００一一四六號函可按（附於
    偵查卷九十五頁），則河川局執行本件拆除工作如堅稱以上開水利處之函旨為其
    唯一依據，則業者拆除過程中何部分土方可運離？何部分不可運離？豈非迭生爭
    執，是依上開河川局相關承辦人之證陳，於述及違法與否之認定標準，均以依計
    畫書核定的數量上有無超抽之論點為其重點，而非置重於所處理土方是否「原構
    築時所使用築塭土方」之基點，即非無故。
(五)、被告既迭為辯陳伊開工進行拆除並處理土方，係依已獲核可執行之『東港溪斷面
    四與斷面五間魚塭拆除工程計畫書（第二階段）』合法處理，而河川局相關承辦
    人吳昌成、李文寶亦為上開以「依計畫書核定的數量」上有無超抽之論點，為其
    違法與否認定重點之陳述。則應審酌被告本件迄查獲前所為抽砂、處理所抽取土
    方之過程，是否有逾越該魚塭拆除工程計畫書（第二階段）所獲核可之範圍。經
    細閱卷附上開工程計畫書所載，於工作成果之「土方數量計算表」欄中載明「本
    次數量計算平均計畫河床高由水利局東港溪斷面４高程─一．五八至斷面５高程
    ─一．二五內差之；面積以阿和、仁德、林慶隆、林慶助、林慶賢、周慶田等地
    主所擁有之魚塭實地測出各面積，總計拆除面積二．二四四二公頃，其數量總計
    五二一０五．五三立方公尺」，其中各魚塭以附表列計，預定挖除魚塭塭底之砂
    石，依編號Ａ至編號Ｇ等七個魚塭，分別為六千一百二十八點四五、五千九百七
    十九點二零、五千八百四十三點六三、九千八百二十三點四五、七千九百四十二
    點零六、七千九百二十點零零、八千四百六十八點七四立方公尺，共計拆除角塭
    面積約四．二四四二公頃，土方數量總計五萬兩千一百零五點五三立方公尺，此
    一預計拆除之土方數量已載明於前開拆除計畫書中，而其列計個別魚塭預定拆除
    之土方數量計算基準，已於拆除執行計畫中列出「標準斷面圖」，以實線、虛線
    畫出「原地面線」及「平均計畫河床高」，有各該「標準斷面圖」六紙（附於原
    審卷六十三至六十八頁，其中漏掉編號Ｅ魚塭之斷面圖，故僅六份），其圖示顯
    示「原地面線」幾乎大部分面，均高於「平均計畫河床高」之高度（即所謂位於
    高灘地上），其應剷除之土方數量即係依「平均計畫河床高」為基準，以橫斷面
    參考各魚塭之面積向上剷除方式計算出其上應剷除之土方，此一計算基準亦據河
    川局函載「本拆除計畫申請深度以河川治理『計畫河床高』為限」（詳前開河川
    局八十八年十二月十七日函說明二之未句，附於偵查卷九十六頁第一行），其拆
    除方法客觀上亦與所欲達到之疏濬、整治（詳計畫書之前言）目的相符（蓋需將
    計畫河床高以上之魚塭土方剷除，於將來水患發生時才不會影響水流，而有效改
    善鄰近崁頂鄉每年發生浸災之情形」，據此目的，其所詳列之剷除方法，被告並
    於施工計畫欄中載明「(一)施工機具：挖土機二台，八吋抽水機二台。(二)施工方式
    ：將採取之砂石放置於兩岸空地上，再由規畫之運輸線運出」，依此一拆除執行
    計畫，顯然未再提及區分構築魚塭之土方何者係「原構築時所使用築塭土方」，
    何者係屬「非原構築時所使用築塭土方」，逕以「計畫河床高」之橫斷面，列計
    出預定剷除之魚塭土方，並明示其後之土方處理方式準備「將採取之砂石『放置
    於兩岸空地上』，再『由規畫之運輸線運出』」，此一計畫一旦獲得省水利處核
    可執行，被告可自拆除執行過程中，運出數量達總計五萬兩千一百零五點五三立
    方公尺數量砂土之事實，已屬被告本人及河川局均可預見之事，並已由被告於申
    請核可前即明載於系爭拆除計書中，自難認被告主觀上，有何隱匿其日後執行拆
    除魚塭過程中將自河床中抽取砂石，進而運出河床外之企圖，而本件迄查獲時，
    所查獲被告使用之機具、抽取砂石方法、抽取後先行堆置空地、運出抽取之砂土
    等情未見逾越上開已獲核可執行之『東港溪斷面四與斷面五間魚塭拆除工程計畫
    書（第二階段）』內容，而河川局於八十八年六月廿八日，就所檢送審核之系爭
    『東港溪斷面四與斷面五間魚塭拆除工程計畫書（第二階段）』案，核復時所為
    說明亦簡單載明「本案該計畫書經核可行，請依該計畫書執行」等文句（詳上開
    八八河七管字第五三五七號函說明二），並未就該計畫書之內容之執行有所保留
    或限制，自難以符合該執行計畫之施為（即上開所謂使用之機具、抽取砂石方法
    、抽取後先行堆置空地、運出抽取之砂土等情），遽認被告有何違法之處。被告
    據此認知，主觀上必然萌一旦取得拆除計畫執行權利，必然有利可圖之認知，證
    諸證人即實際上與被告之父共同出資購買魚塭之周茂陽於本院中證稱「當初因為
    我看到魚塭拆除後的廢土可以再利用，所以我就和甲○○的父親周正秋合作，準
    備把拆除的砂石再生利用，我們也有去找這些塭主，並約定以面積計算我們要補
    償的標準，塭主要把拆除的權利讓給我們，我們要把魚塭的地上物補償給魚塭的
    塭主：：，我們著眼於拆除後砂石可以再轉賣獲利」（本院卷三十八頁），是被
    告本非各該魚塭之原屬主，竟願花費相當代價（有河川公地使用權讓渡書七紙可
    稽），著手購入前揭各該魚塭之使用權，一旦拆除計畫獲准執行，其可從中獲取
    更高對價之心態，乃屬必然並可預見，難據以指其有何可議。
(六)、再者，究竟被告迄本件查獲時止，其所實際抽取之砂土數量是否有逾越拆除計畫
    所核定數量？經查，本件查獲時，被告已抽取留置現場之砂土數量係「三千四百
    七十三立方公尺」，有河川局製作之東港溪中洲段五四五四號竊盜案砂石堆置場
    及數量概算一紙在卷可佐；至是否尚有已抽取而未被查獲之砂土事前由被告運出
    河床一節，迭據被告否認在卷，並辯陳僅運出部分，供舖設運輸道路之用並未販
    賣云云。惟查，同案被告林景耀於警訊中供證：「運出去的砂石，自八十八年七
    月三十日起當天約運出去有五十台之細砂，三十一日約運出去有一百台的細砂（
    均以砂石車運出），二天合計約運出去有「一百五十台」的砂石車之細砂：：」
    等語，又同案被告吳進生亦在警、偵訊及審理中迭稱其當初駕車前往該處，係要
    購買砂石等語，並有被告甲○○所記載之出料單四十五張簽收日期均為八十八年
    七月三十一日之收據扣案可證，衡諸常情，若僱用司機載運砂土係供填舖運輸道
    路，尚無須載運達一百五十台砂土，是該一百五十台之砂土謂純供舖路之用尚難
    採信，唯綜觀全卷，亦僅足證明由被告運載離河床之砂土數量亦僅「一百五十台
    」部分信而有據，而該一百五十台砂土中，除上開卷附四十五張出料單可認定與
    八十八年七月三十一日運離河床之數量相關外，依卷附之現場照片（附於偵查卷
    第四十二頁至四十八頁）顯示被告為進行魚塭拆除及運輸砂土，確然舖設有一通
    往聯外道路之砂土路面通路，其照片中通行道路之砂土顏色與成份與扣案之堆置
    現場砂土相近，足見被告所稱以運走之砂土舖設運輸道路並非完全不可採信，是
    其所抽取但未被查獲之砂土一百五十台的確部分外運，部分則供現場舖設聯外通
    路無訛，此外即無證據足認被告有何運走「一百五十台」數量以外之砂土，而就
    數量之陳述，上開證人係以「台」為單位陳述，砂石車之車斗裝運量固屬固定，
    但每趟裝運量不明，致其具體數量難以估計，而依被告所自承每台之運量約略十
    立方公尺，對照卷附照片中顯示砂石車裝運車斗體積（長×寬×高），客觀上應
    相距不遠，以十立方公尺×一百五十，亦僅一千五百立方公尺，加上上開抽取後
    置放魚塭旁空地之「「三千四百七十三立方公尺」，合計亦僅四千九百七十三立
    方公尺，其數量不僅未逾被告依計畫書所得拆除之土方量，甚而亦未逾計畫書中
    所列單筆魚塭所獲准拆除之土方量，況其中尚有部分，係供被告進行拆除作業運
    輸拆除土方所必要之舖設聯外通道之用，則迄本件查獲時止之抽取、運送砂土量
    ，自難據以推論被告係以超逾核可拆除土方量之犯意而為竊取砂土之行為。
(七)、至依河川局所製作之東港溪中洲段五四五號竊盜案現採及申請範圍示意圖所示，
    隨機取樣之十二個抽查測點中，其中有五個點超過核准深度，是否足供認定被告
    即屬「超抽」？然依該河川局所製作之東港溪中洲段五四五號竊盜案現採及申請
    範圍示意圖所示，河川局所抽測之測點有十二個，依圖面標示測點分佈幾乎散佈
    上開拆計畫書所申請拆除之範圍（按示意圖係以紅色螢光筆標示範圍）內各角落
    ，證人即進行抽測者吳昌成亦證稱「抽測點在申請範圍內，該範圍內有很多魚塭
    」（本院卷廿八頁第一行），是欲以此十二個測點以推論被告在各測點有無超抽
    ，至少必須先行確認各該十二個測點均係被告已然進行抽砂之魚塭，該示意圖因
    未就被告所申請之七個魚塭（代號Ａ至Ｇ）之範圍與地點一同在示意圖中標示，
    故無法得知各該測點係就何部分魚塭進行抽測，但其所謂逾越核定深度之五個點
    （示意圖係以紅筆註記正數值之測點」在示意圖上係分散各角落，而系爭「申請
    範圍」依前所述係高達四．二四四二公頃，魚塭數量亦達七個，各該不符規定之
    測點，顯屬分佈在不同魚塭內，若無法證明各該測點所座落之魚塭均已經被告進
    行抽砂，如何認定該深度不符情形即係被告抽取所致，而非違法魚塭構築當初即
    行存在之深度狀況？況依前已述及拆除計畫書中所附標準斷面圖中，其中編號Ａ
    、Ｃ（另Ｅ缺漏）部分之原地面線本低於平均計畫河床高，有各該標準斷面附卷
    可按，足見原待拆除之魚塭塭底平面線，部分深度本低於平均計畫河床高，其與
    計畫書中核准抽砂深度是否遭抽砂結果無關，是難僅以上開示意圖之抽測結果遽
    為認定其深度不符全係被告抽砂行為所致。又本件迄查獲（八十八年七月三十一
    日）時止，被告抽取砂石，僅就計畫書中屬林慶賢所有「Ｆ」池，抽取塭底砂土
    ，其餘六個申請範圍內之砂土均尚未動工拆除一節，除據被告辯陳在卷外，復據
    證人吳昌成到庭結證甚詳（本院卷廿八頁），經本院對照上開示意圖與上開魚塭
    拆工程除計畫書內所附運輸線平面圖（即計畫書附圖二），有關屬林慶賢所有之
    「Ｆ」池，位置位於申請範圍下方，而示意圖選擇下方部位之抽測點均係負數值
    ，足見被告所實際抽砂之「Ｆ」池亦未有證據足認有超抽之情。再依客觀卷證，
    相關證人大致僅稱係八十八年七月廿八日開始抽砂，距查獲日僅約五日，證人朱
    忠萬（警訊中）供證：「一天實工作六個小時，大都抽約二百至三百立方公尺」
    ，現場僅扣獲之器具亦僅挖土機二台、抽砂機一部，客觀上實難認被告僅短天期
    內以施工規模非大之方式抽砂，即足跨越其所申請拆除之七個魚塭均進行抽砂，
    是該不同分佈之抽測點所測得之深度不符情形，亦無以供為認定被告抽砂所致之
    結論。另證人吳昌成又證稱：「我們是用隨機取樣測量的，沒有辦法就個別測量
    點超挖的數量計算：：，不可能從測量點，再去參考挖除的面積，計算出挖取的
    數量，因為大部分都在（塭池）水面下，看不到挖除的面積」（本院卷廿八頁）
    縱認被告所抽取之「Ｆ」池有被檢測出抽測點逾深之情，除被告坦認並實際現場
    查獲之三千四百七十二立方公尺之外，實無從據該測點推論被告迄查獲前實際抽
    取之砂石量。又縱若被告在進行拆除計畫中，有抽砂點逾深之情，就河川局所為
    應對之行政作為，依據證人蔡江壬證陳：「（超出計畫深度如何處理？）發文請
    他們回填，後來他們有回填」（原審卷廿七頁），證人吳昌成證稱：「我個人認
    為所謂『超抽』，是指抽取砂石的總量超越計畫書的規定，若是抽砂的技術違反
    規定（深度超抽），則必須將砂土回填」（本院卷六十一頁）等語，而河川局前
    開八十八年十二月十七日函覆檢察官之函文中亦載明「遇有抽挖超深時隨即令業
    者回填至申請深度」（偵查卷九十六頁），顯均著重於一旦發覺有「深度超抽」
    情形，亦是以命回填方式處理之行政指導處理方式，未曾見河川局有何面告或書
    面通知相關違法魚塭業主若有深度超挖欲以竊盜舉發處理，是縱若被告某一抽測
    點有逾越深度拆除土方情事，亦難據以為認定竊盜罪成立之依據。至上開河川局
    八十八年十二月十七日函覆檢察官之函文中固亦載明「核准每日作業時間為早上
    七點至下午六點，於核准操作時間外『視同非法』」等文字，然此函件係本件查
    辦日後，行政機關所為意見表達，於被告與河川局就拆除魚塭命令、陳情、洽商
    、核定拆除計畫書一連串過程中未見此一河川局之意見有對被告或其他違法魚塭
    業者為通知、警示，而其所稱「視同非法」究係行政上違規，抑或逕構成竊盜舉
    發移送理由，亦是語焉不詳，而是否構成刑責之認定權責本不在行政機關，其意
    見並無拘束力，自難以該偵查中行政機關之意見據為本件不利被告之依據。
(八)、至周慶田違法占用該土地圍築魚塭時，並未自外運載土方填岸，僅就地取砂土圍
    築等情，固據證人周慶田結證屬實，若依上開函示意旨，被告甲○○似不得抽取
    該魚塭內之溪砂運離一節。按諸含周慶田所有魚塭在內之共計有七個魚塭，係被
    告之父依合法程序申請，獲准自行拆除，可以抽砂方法在一定數拆除土方數量範
    圍內，抽砂堆置後運離，已如前述，依前開省水利處之函示，就拆除時所抽取之
    砂、土，固可區分為「原先運至河川內之築塭土方」與「非原先運至河川內之築
    塭土方」，然系爭待強制拆除之魚塭存在經年並迭有轉手之情，客觀上本難以區
    分角塭所使用之砂土係何時由何人自外地運來，抑或就地以現有之砂土堆砌魚塭
    ，則對日後經轉手方取得拆除權之被告及迄八十八年二月一日如正式接管東港溪
    河川管理工作之河川局人員而言，如何判斷此二者分野標準？而周慶田於原審中
    亦稱「當初我向前手買權利耕作，後來無法耕作才改作魚塭」，顯見周慶田取得
    系爭魚塭土地亦係透過轉手，則其構築魚塭之前系爭土地上之高灘土方如何取得
    ，亦非周慶田所得知情；另有關拆除之範圍爭議，證人吳昌成亦證稱：「：：後
    來我們有同意他們自行拆除魚塭，業者所提出之拆除魚塭計畫，請求計畫河床高
    以上的塭堤部分剷除，計畫河床高以下就不要動，我們河川局報請經濟部水利處
    ，水利處亦有同意，『但是當時所必須剷除的部分，除了魚塭的塭堤以外，還要
    包括塭底的部分』，後來執行時，地方有反應，我們就與業者討論並改進為僅要
    求拆除塭堤的部分，塭底的部分可以不要拆除」（本院卷廿五頁），足見系爭違
    法魚塭客觀上因長年存在經營，魚塭塭底高度均已高於「計畫河床高度」，致有
    妨害水流之虞，導致河川局下定決心拆除以防水患，是其強制拆除之標準要求，
    於拆除魚塭時所必須剷除的部分，應含括魚塭的塭堤及連同塭底一併剷除，應係
    原則，僅剷除塭堤不剷除塭底，反是須經河川局許可方符自行拆除意旨之例外，
    本件被告之計畫書及實際進行拆除之方法即係含魚塭塭堤及塭底一併剷除，反較
    合乎拆除魚塭之原則規定，而其塭底砂石（或砂土）於拆除過程中有所剷除，乃
    河川局所預見，並為拆除後「運離」之強制要求範圍標的。是被告實未就周慶田
    所有魚塭進行拆除抽砂，自無引上開周慶田之證詞及經濟部分水利處函示意旨而
    為不利被告認定之餘地。
(九)、綜上所述，本件被告既係本於有義務且有權進行系爭違法魚塭之拆除，且其所擬
    計畫書並已具體載明必須清除一定總量體積之土方數量亦已獲水利處同意核備，
    於計畫書中亦具體載明「施工機具：使用小型抽砂機；施工方式：採取砂石以抽
    取式進行。將抽取之砂石放置於兩岸空地上，再由規畫路線運出」，被告之抽砂
    過程並未逾此具體計畫，其主觀上認其有權將未來運出之砂石（或土方）以販賣
    利用方式「處理」，豈可謂係基於不法所有之意圖？又無證據足認被告執行拆除
    過程有逾越核定範圍，其動工過程又發生河川局命拆除公文重複有使百姓誤認之
    虞情事，凡此均足證明被告於抽砂之初，主觀上即已認定在經濟部水利處核准之
    抽砂範圍內，抽得砂石可自行運離、處分，則其抽砂行為，尚難認有不法所有之
    意圖。是本件公訴人所起訴證據並無以入被告於罪，復經本院調查其他證據，均
    無以認被告竊盜犯罪證據已足，即屬犯罪不能證明，原審法院未予詳究，遽對被
    告論科刑即有未合，自應由本院就被告甲○○部分撤銷原判決，另為無罪之諭知
    。
據上論斷，應依刑事訴訟法第三百六十九條第一項前段、第三百六十四條、第三百零
一條第一項前段，判決如主文。
本案經檢察官董明正到庭執行職務。
中    華    民    國      九十      年       二       月     二十一   日
                              臺灣高等法院高雄分院刑事第八庭
                                  審判長法官  郭雅美
                                        法官  莊飛宗
                                        法官  洪兆隆
右正本證明與原本無異。
不得上訴。
                                      書記官  葉淑華
中    華    民    國      九十      年       二       月    二十三    日
                                                                   Ｊ


司法院資訊處製作；財團法人民間司法改革基金會備份。
